【裁判字號】    98,易,3471
【裁判日期】    990325
【裁判案由】    偽造文書
【裁判全文】
臺灣臺中地方法院刑事判決    98年度易字第3471號
公  訴  人  臺灣臺中地方法院檢察署檢察官
被      告  乙○○
            己○○
共      同
選任辯護人  丁  ○律師
上列被告因偽造文書案件，經檢察官提起公訴（98年度偵字第
18125號），本院判決如下：
    主    文
乙○○、己○○共同行使明知為不實之事項，而使公務員登載於
職務上所掌之公文書，足以生損害於公眾及他人，各處有期徒刑
貳月，如易科罰金，均以新臺幣壹仟元折算壹日。
    事    實
一、乙○○與己○○為夫妻，前於民國81年4月10日向上能建設
    開發股份有限公司（下稱上能公司）及甲○○購買位於臺中
    市○區○○路79號11樓之5建物及其坐落之臺中市南區○○○○段號土地（權利範圍為1萬分之23），總價金為新臺幣
    （下同）270萬元。因尚餘45萬元尾款未給付，上開房、地
    雖已登記至乙○○名下，所有權狀仍暫由上能公司及甲○○
    保管，以作為債權之擔保物。後因己○○認為上開房屋有瑕
    疵，遂以系爭房屋瑕疵請求上能公司損害賠償，經本院以86
    年度訴字第2263號判決上能公司就不完全給付應負140,412
    元之損害賠償責任，與己○○應給付之450,000元買賣價金
    抵銷後，己○○敗訴，並經台灣高等法院臺中分院以90年上
    易字第285號駁回上訴確定。因己○○、乙○○仍拒絕繼續
    給付所餘款項，上能公司及甲○○遂於92年12月12日，向本
    院另訴請其2人應給付買賣價金，經本院以93年度中簡字第
    141號、94年度簡上字第187號審理，乙○○及己○○於該民
    事訴訟程序中就上開權狀係由上能公司保管一事並不加爭執
    ，且作為其等防禦方法之一，據此依同時履行抗辯，主張上
    能公司、甲○○應於其等為對待給付同時交付上開房、地所
    有權狀，經本院民事庭審理後，亦為同時履行判決並確定。
    詎乙○○及己○○明知該等所有權狀均由上能公司及甲○○
    保管中，並未遺失，其2人竟共同基於行使使公務員登載不
    實事項於所掌公文書之犯意聯絡，由所有權登記名義人乙○○出面，以該等所有權狀遺失為由，填載內容不實之切結書
    ，於97年8月27日，持該等文件向臺中市中山地政事務所申
    請補發上開房、地所有權狀，致不知情之地政機關承辦人員
    將該等不實之遺失事由登載於其職務上所掌管之公文書上，
    並於同年月28日依法公告，於期限內因無人異議而准予補發
    該房、地所有權狀，致生損害於地政機關管理地籍資料之正
    確性、甲○○及上能公司。乙○○於取得補發之上開房地所
    有權狀後，向臺中縣大里巿農會抵押貸款，並於同年10月17
    日持該等權狀辦理抵押權設定登記，擔保債權總金額為102
    萬元而提出行使（此行使之犯罪事實原起訴書雖未載明，惟
    業據公訴檢察官補充在卷），迄於98年6月11日因乙○○將
    上開房地出售他人辦竣抵押權塗銷登記，經上能公司、甲○○查知後具狀告發，始查悉上情。
二、案經臺灣臺中地方法院檢察署檢察官偵查起訴。
    理    由
壹、證據能力部分：
一、按被告之自白，非出於強暴、脅迫、利誘、詐欺、疲勞訊問
    、違法羈押或其他不正之方法，且與事實相符者，得為證據
    ，刑事訴訟法第156條第1項定有明文。被告乙○○、己○○
    暨其等共同選任辯護人對於被告2人之供述筆錄證據能力均
    表示沒有意見（參見本院卷第37頁反面、第157頁反面至第
    158頁筆錄），本院下列認定事實所引用之卷內有關被告2人
    之供述，因並無證據證明係公務員違背法定程序所取得，均
    認有證據能力。
二、按被告以外之人於審判外之陳述，除法律有規定者外，不得
    作為證據；然被告以外之人於審判外向法官所為之陳述，得
    為證據，刑事訴訟法第159條第1項、第159之1第1項定有明
    文。經查，本件下列所引用之被告以外之人即告訴人上能公
    司法定代理人兼告訴人甲○○代理人戊○○於審判外之陳述
    ，選任辯護人於本院審理時，對此部分之證據能力表示有意
    見，惟因上能公司及甲○○前於93年間，向本院另訴請被告
    乙○○、己○○2人應給付買賣價金，經本院以93年度中簡
    字第141號、94年度簡上字第187號審理，此經本院調卷查核
    無訛，被告2人暨其等選任辯護人對該等卷宗資料亦均表示
    無意見等語（參見本院卷第158頁反面筆錄），則告訴人上
    能公司法定代理人兼告訴人甲○○代理人戊○○於該等案件
    審理時，於本院承辦法官面前所為之陳述，有證據能力。
三、本件卷附臺中市中山地政事務函附申請補發房、地所有權狀
    資料、抵押權設定資料等，均屬公務員職務上製作之證明文
    書，依刑事訴訟法第159 條之4 第1款規定，均得為證據。
    另按被告以外之人於審判外之陳述雖不符刑事訴訟法第159
    條之1至之4等4條之規定，而經當事人於審判程序同意作為
    證據，法院審酌該言詞陳述或書面陳述作成時之情況，認為
    適當者，亦得為證據；當事人、代理人或辯護人於法院調查
    證據時，知有刑事訴訟法第159條第1項不得為證據之情形，
    而未於言詞辯論終結前聲明異議者，視為有前項之同意，同
    法第159條之5定有明文。立法意旨在於傳聞證據未經當事人
    之反對詰問予以核實，原則上先予排除。惟若當事人已放棄
    反對詰問權，於審判程序中表明同意該等傳聞證據可作為證
    據；或於言詞辯論終結前未聲明異議，基於尊重當事人對傳
    聞證據之處分權，及證據資料愈豐富，愈有助於真實發見之
    理念，且強化言詞辯論主義，使訴訟程序得以順暢進行，上
    開傳聞證據亦均具有證據能力。本件下列所引用關於存證信
    函等書證，於本院調查證據時，檢察官、被告及選任辯護人
    對於證據能力均表示無意見（參見本院卷第158頁筆錄），
    且均未於言詞辯論終結前聲明異議（參見本院卷第158頁反
    面至第160頁審理筆錄），本院審酌該等書證作成時之情況
    ，尚無違法不當及證明力明顯過低之瑕疵，亦認為以之作為
    證據應屬適當，揆諸前開規定，均有證據能力。
貳、實體部分：
一、訊據被告乙○○、己○○均矢口否認上開犯行，乙○○辯稱
    ：因告訴代理人戊○○曾於民事案件審理時，當庭表示不負
    權狀保管責任，伊以為權狀業已遺失，始申請補發新權狀使
    用云云、被告己○○則辯稱：伊雖有出面向告訴人購買系爭
    房地，但最後係登記在妻子乙○○名下，伊平常忙於經營汽
    車行業務，都是由乙○○出面與告訴人接洽付款及交付證件
    等事宜，歷次與告訴人間之民事訴訟，亦均由乙○○擔任訴
    訟代理人，向地政事務所申請辦理補發新所有權狀等手續，
    亦由乙○○出面辦理，事前均未與伊溝通，伊並不知情云云
    。
二、惟查：
（一）被告乙○○與己○○為夫妻關係，前於81年4月10日向告
      訴人上能公司及甲○○購買位於臺中市○區○○路79號
      11樓之5建物及其坐落之臺中市南區○○○○段號土地（
      權利範圍為1萬分之23），總價金為270萬元，上開房、地
      雖已登記至乙○○名下，然尚餘45萬元尾款未給付，嗣以
      系爭房屋瑕疵請求上能公司損害賠償，經本院以86年度訴
      字第2263號判決上能公司就不完全給付應負140,412元之
      損害賠償責任，與被告己○○應給付之45萬元買賣價金抵
      銷後，己○○其餘請求敗訴，並經臺灣高等法院臺中分院
      以90年上易字第285號駁回己○○上訴確定。因嗣後被告
      己○○、乙○○仍拒絕繼續給付所餘款項，告訴人上能公
      司及甲○○遂於92年12月12日，另向本院訴請其2人應給
      付買賣價金，經本院以93年度中簡字第141號、94年度簡
      上字第187號審理，被告2人於該民事訴訟程序中就上開權
      狀係由上能公司保管一事並不加爭執，且作為其等防禦方
      法之一，於94年12月16日經本院判決被告2人應分別給付
      告訴人上能公司39,588元、給付告訴人甲○○270,000元
      同時，告訴人上能公司及甲○○應給付被告2人上開房、
      地所有權狀原本各1件及面額30萬元之本票1紙確定等情，
      為被告2人供認不諱（參見本院卷第14頁筆錄），並有臺
      灣高等法院臺中分院90年上易字第285號確定判決（附於
      偵卷第5頁至第11頁反面）及本院94年度簡上字第187號確
      定判決暨確定證明書各1份（附於偵卷第12頁至第17頁）
      在卷可稽，已可認定。
（二）被告乙○○、己○○於94年12月16日本院上揭94年度簡上
      字第187號民事判決確定後，由被告乙○○於97年8月27日
      以遺失上開房、地所有權狀為由，填具切結書，並持該等
      文件向臺中市中山地政事務所申請補發上開房、地所有權
      狀，致不知情之地政機關承辦人員將該等不實之遺失事由
      登載於其職務上所掌管之公文書上，並於同年月28日依法
      公告，於期限內因無人異議而准予補發該房、地所有權狀
      ，被告乙○○於取得補發之上開房、地所有權狀後，向臺
      中縣大里巿農會抵押貸款，並於同年10月17日持該等權狀
      辦理抵押權設定登記等情，為被告乙○○所供承（參見本
      院卷第14頁反面筆錄），核與被告己○○供稱：乙○○於
      取得上開補發之房、地所有權狀後，向臺中縣大里巿農會
      辦理抵押貸款，並於同年10月17日持該等權狀辦理抵押權
      設定登記這件事伊知道，伊還當該次貸款的連帶保證人等
      語（參見本院卷第58頁）相符。被告乙○○雖供稱：伊以
      為上開權狀業已遺失，始申請補發新權狀使用云云，本院
      基於下述理由，認其所辯無足憑採：
  １、被告乙○○自承並未依本院上開94年度簡上字第187號民
      事判決分別給付告訴人上能公司及甲○○各39,588元、
      270, 000元之尾款等語，僅辯稱：有一紙本票30萬元在告
      訴人處云云（參見本院卷第14頁反面筆錄），惟其所謂30
      萬元本票云云，被告乙○○根本未於指定之到期日支付金
      額30 萬元予告訴人上能公司等，此為被告乙○○所自承
      （參見本院卷第158頁），核與告訴人指訴情節相符。而
      本院上開民事判決主文及理由意旨亦明文揭示：於告訴人
      上能公司、甲○○給付發票日為：85年10月5日，到期日
      ：85年12月21日，票據號碼：00000000號，發票人：乙○○，票面金額：30萬元之本票1紙同時，被告乙○○、己○○應分別給付告訴人上能公司39,588元、甲○○270,
      000元等語，從而，被告乙○○、己○○理應按判決意旨
      給付上開房、地所餘尾款同時，告訴人再返還該紙本票，
      以省去告訴人尚需持該本票向被告乙○○行使追索權而聲
      請本票裁定後再強制執行之程序，已甚明確，所辯：因有
      一紙30萬元本票在告訴人處，伊主觀認為已給付尾款云云
      ，顯屬卸責之詞，無足憑採。其2人既從未依上開判決內
      容給付尾款，亦未給付上開本票票面金額予告訴人，被告
      乙○○甚至自承：找不到告訴人，告訴人已將債權移轉他
      人無從依判決內容還款；從未就上開判決所揭示同時履行
      抗辯部分先提存尾款價金，之後依強制執行法第121條規
      定，聲請執行法院命告訴人上能公司及甲○○將該等房、
      地所有權狀之書據起出，若拒絕，得以公告未交出之書據
      無效並做證明書給被告2人等語（參見本院卷14 頁反面筆
      錄、第56頁反面筆錄），被告2人既從未依本院上開民事
      判決內容為對待給付，先前提出供擔保之上開本票亦未兌
      現，且不能證明自己已為對待給付或已提出對待給付，則
      被告乙○○在思以上開房、地向臺中縣大里巿農會辦理抵
      押貸款前，先於97年8月27日以遺失上開房、地所有權狀
      為由，填具切結書向臺中市中山地政事務所申請補發上開
      房、地所有權狀之動機自足啟人疑竇。
  ２、雖被告乙○○一再辯稱：告訴代理人戊○○前於本院上揭
      民事事件審理中，曾於94年7月19日到庭陳稱：「我們不
      負權狀保管責任」等語，伊主觀上才認為上開房、地所有
      權狀並不在告訴人等處，因已遍尋無著，才會以遺失為由
      聲請補發權狀使用，並沒有行使偽造文書犯行云云。然綜
      觀被告提出告訴代理人戊○○該次開庭全文筆錄觀之，戊○○僅表示：「不負權狀保管責任」等語，然從未否認上
      開房、地權狀現已不在告訴人處甚明，此經本院調借本院
      94年度簡上字第187號民事案件卷宗查核無訛，且有該審
      理筆錄影本1份（附於本院卷第24頁、第142頁至第146頁
      ）、上開案件卷宗影本在卷可稽。觀以被告2人與告訴人
      等間，就上開房、地所餘買賣價金給付一事，告訴人曾於
      86年1月15日以臺中英才郵局第173號存證信函通知被告乙○○，內容全文為：「台端所購本公司產品登峰造極門牌
      臺中巿學府路79號11樓之5之房屋壹戶，查該房屋已竣工
      多時，且依雙方另定之協議書所提列修繕缺點早已改善完
      成，台端一驗再驗，分明藉故挑剔，本公司以為，以台端
      此種心態，即使再陪同會勘仍無善意結果，特此發函鄭重
      聲明本公司不再為台端保留點收權益，請『儘速領取權狀
      及鑰匙』，本公司不負保管之責，爾後有任何毀損由台端
      自行負責，概與本公司無涉...」等語，被告2人亦不否認
      有上開存證信函，並有該存證信函紙本1份在卷可稽（附
      於偵卷第73頁至第76頁），而被告乙○○於上開民事事件
      94年7月19日開庭時，亦自承：上開房、地有過戶，但尚
      未交屋等語（參見本院卷第24頁筆錄影本、及94年度簡上
      字第187號民事案件影卷），則綜觀上開存證信函內容及
      告訴代理人戊○○開庭時所謂：「不負權狀保管之責」等
      語，顯非否認上開房、地所有權狀尚在告訴人上能公司、
      甲○○處，而係指若被告2人遲不進行點交程序，給付尾
      款，對上開房、地之所有權狀不負保管之責已甚明確，被
      告2人置己身從未按債之本質給付尾款不論，僅依上揭筆
      錄記載即推論上開房、地權狀已在不在告訴人上能公司、
      甲○○處而屬自己持有可支配範圍，顯屬謬論，委無足採
      。
  ３、再觀以本院民事庭上揭以86年度訴字第2263號判決告訴人
      上能公司就上開房、地不完全給付應負140,412元之損害
      賠償責任，與被告己○○應給付之450,000元買賣價金抵
      銷後，己○○敗訴，並經臺灣高等法院臺中分院以90年上
      易字第285號駁回上訴確定，因嗣後己○○、乙○○仍拒
      絕繼續給付所餘價款，告訴人上能公司及甲○○遂於92
      年12月12日，向本院另訴請其2人應給付買賣價金，經本
      院以93年度中簡字第141號審理、94年度簡上字第187號審
      理，已如前述，被告乙○○及己○○於該民事訴訟程序中
      就上開權狀係由上能公司保管一事從未加以爭執，且迭次
      作為其等防禦方法之一，係據此主張同時履行抗辯，主張
      其等提出對待給付時，告訴人上能公司、甲○○應同時交
      付上開權狀一情，有被告2人分別於93年2月2日、同年月
      23 日、同年7月28日答辯狀3份在卷可稽（經本院調借本
      93年度中簡字第141號民事卷宗查核無訛，附於該卷宗第
      一卷第69頁至第76頁、第93頁至第97頁、第196頁至第199
      頁，並有該影卷1宗在卷可稽），經本院民事庭審理後，
      亦於94年12月16日為同時履行判決並確定，有上揭民事判
      決1份附卷可稽。從而，被告2人對於上開房、地因遲未給
      付尾款，完成點交程序，所有權狀係在告訴人上能公司、
      甲○○處一情，顯然知情。
  ４、綜此，被告乙○○明知其與被告己○○未依上揭本院94年
      度簡上字第187號確定判決內容給付該房、地所餘尾款情
      形下，因思以該房、地向臺中縣大里巿農會抵押貸款，為
      能提出該房、地所有權狀原本卑能辦理相關設定登記程序
      ，始先於97年8月27日，以明知未遺失竟仍誆為遺失上開
      房、地所有權狀之不實事項，填具切結書向臺中市中山地
      政事務所申請補發上開房、地所有權狀以利取得補發之該
      等權狀原本，已甚明確。之後向臺中縣大里巿農會辦理抵
      押貸款，於同年10月17日持該等補發權狀辦理抵押權設定
      登記而提出行使，犯行已臻明確。被告乙○○辯稱：伊以
      為上開、房地權狀遺失，始申報遺失補發並提出行使云云
      ，顯屬卸責之詞，無足憑信。
（三）被告己○○雖辯稱：伊雖有出面向告訴人購買系爭房地，
      但最後係登記在妻子乙○○名下，伊平常忙於經營汽車行
      業務，都是由乙○○出面與告訴人接洽付款及交付證件等
      事宜，歷次與告訴人間之民事訴訟，亦均由乙○○擔任訴
      訟代理人，向地政事務所申請辦理補發新所有權狀等手續
      ，亦由乙○○出面辦理，事前均未與伊溝通，伊並不知情
      云云，然被告己○○就上開房、地糾紛，為前述歷次與告
      訴人上能公司、甲○○民事訴訟之當事人一方，且於上揭
      民事答辯狀中亦具名，之後亦收受民事判決，與被告乙○○係夫妻關係，同居生活，豈可僅以該等訴訟過程係委任
      被告乙○○代理即能卸責。佐以其曾於偵查中自承：伊與
      上能公司間就上開房、地尚欠一筆30萬元本票未付款，之
      前法院判上能公司權狀要還伊，伊回去翻只有影本，剛好
      又有人要買，伊就刊報紙遺失，後來有聲請補發等語（參
      見偵卷第47頁筆錄），其顯然已知本院民事庭上開判決同
      時履行抗辯之意旨，其既從未依本院上開民事判決內容為
      對待給付，尚自承先前提出供擔保之上開本票亦未兌現，
      完全無法證明自己已為對待給付或已提出對待給付，竟空
      言指：告訴人已將權狀給付伊云云，顯屬空口說白話，無
      法憑採。況其亦自承：乙○○於取得上開補發之房、地所
      有權狀後，向臺中縣大里巿農會抵押貸款，並於同年10月
      17日持該等權狀辦理抵押權設定登記這件事伊知道，伊還
      當該次貸款的連帶保證人等語，已如前述，可徵，其對於
      被告乙○○以權狀遺失為由聲請補發後行使一事，顯然知
      情，並有犯意聯絡，行為分擔已甚明確。
（四）綜上所述，本件事證明確，被告2人前揭行使使公務員登
      載不實文書之犯行，已經證明，均應依法論科。
三、核被告乙○○、己○○所為，均係犯刑法第216條、第214條
    之行使明知為不實之事項，而使公務員登載於職掌之公文書
    罪。原起訴書雖漏論被告行使使公務員登載不實文書犯行，
    惟此業經公訴檢察官於開庭時補充事實及追加起訴法條在卷
    （參見本院卷第14頁反面筆錄），則本院自得予以審理，先
    予敘明。其2人就此有犯意聯絡及行為分擔，應論以共同正
    犯，又被告2人使公務員登載不實之低度行為已為其等行使
    使公務員登載不實文書之高度行為所吸收，均不另論罪。
四、爰審酌被告2人雖均無不良前科紀錄（此有臺灣高等法院被
    告全國前案紀錄表2份在卷可參），惟置本院民事確定判決
    內容於不顧而為本案之犯罪動機、手段、目的，犯後均矢口
    否認犯行，其等藉上揭犯罪方式取得上開房地之所有權狀，
    抵押貸款，損害告訴人上能公司、甲○○之財產權益非微，
    且已足生損害於地政機關對地政管理之正確性，且迄今未與
    告訴人達成民事和解，其2人態度不佳等一切情狀，爰分別
    量處如主文所示之刑，並均諭知易科罰金之折算標準，以資
    懲儆。
據上論斷，應依刑事訴訟法第299條第1項前段，刑法第216條、
第214條、第41條第1項前段，刑法施行法第1條之1，判決如主文
。
本案經檢察官丙○○到庭執行職務。
中    華    民    國    99    年    3     月    25    日
                      刑事第七庭    法  官  黃賢婷
以上正本證明與原本無異。
如不服本判決，應於送達後十日內向本院提出上訴狀（須敘述具
體理由並附繕本），上訴於臺灣高等法院臺中分院。
上訴書狀如未敘明理由，須於上訴期間屆滿後二十日內補提理由
書於本院。
                                    書記官  江美琪
中    華    民    國    99    年    3     月    25    日
附錄法條：
刑法第214 條：
  明知為不實之事項，而使公務員登載於職務上所掌之公文書，
  足以生損害於公眾或他人者，處三年以下有期徒刑、拘役或五
  百元以下罰金。
刑法第216 條：
  行使第210 條至第215 條之文書者，依偽造、變造文書或登載
  不實事項或使登載不實事項之規定處斷。

司法院資訊處製作；財團法人民間司法改革基金會備份。
